---
title: "Analiza Danych Ankietowych, Sprawozdanie 1"
lang: pl
author: "Katarzyna Karbowska, Maciej Ostapiuk"
format: pdf
editor: visual
---

```{r}
#| echo: false
#| warning: false
library(tidyverse)
library(here)
library(ggmosaic)
```

# 1. Wstęp

## 1.1. Opis danych

Analizowany zbiór danych został zadany przez prowadzącego wykład "Analiza Danych Ankietowych". Dane dotyczą ankiety przeprowadzonej w pewnej dużej agencji reklamowej, która miała na celu ocenę satysfakcji z pracy. Wiadomo że w ankiecie wzięło udział dwieście losowo wybranych osób. W tym zestawie znajduje się osiem następujących zmiennych, będących odpowiedziami na poszczególne pytania:

-   **DZIAŁ** - jest odpowiedzią na pytanie "W jakim dziale jesteś zatrudniony", przyjmuje wartości **HR** (Dział obsługi kadrowo-płacowej), **IT** (Dział utrzymania sieci i systemów informatycznych), **DK** (Dział Kreatywny) lub **DS** (Dział Strategii)

-   **STAŻ** - zmienna odpowiadająca na pytanie "Jak długo pracujesz w firmie?", przyjmująca wartości **1** (poniżej 1 roku), **2** (Między jednym rokiem a trzema latami), **3** (Powyżej trzech lat)

-   **CZY_KIER** - zmienna będąca odpowiedzią na pytanie "Czy pracujesz na stanowisku menedżerskim?", przyjmująca wartości **Tak** (osoba jest na stanowisku menedżerskim) lub **Nie** (osoba obejmuje inne stanowisko niż menedżerskie)

-   **PYT_1 -** stanowi odpowiedź na pytanie "Jak bardzo zgadzasz się ze stwierdzeniem, że firma pozwala na elastyczne godziny pracy tym samym umożliwiając zachowanie równowagi między pracą a życiem prywatnym?", przyjmuje wartości: **-2** (zdecydowanie się nie zgadzam), **-1** (nie zgadzam się), **0** (nie mam zdania), **1** (zgadzam się), **2** (zdecydowanie się zgadzam)

-   **PYT_2** - odpowiada zadane pytanie "Jak bardzo zgadzasz się ze stwierdzeniem, że twoje wynagrodzenie adekwatnie odzwierciedla zakres wykonywanych przez ciebie obowiązków? i przyjmuje odpowiednie wartości **-2** (zdecydowanie się nie zgadzam), **-1** (nie zgadzam się), **1** (zgadzam się), **2** (zgadzam się)

-   **WIEK** - oznacza wiek respondenta

-   **PŁEĆ** - wskazuje na płeć ankietowanego

-   **PYT_3** - jest odpowiedzią dotyczącą wynagrodzenia z pracy, po rewizji wynagrodzeń, w której część pracowników otrzymało podwyżki

# 2. Wykonanie zadań z części I

## 2.1. Zadanie 1

**Wczytaj dane i przygotuj je do analizy. Zadbaj o odpowiednie typy zmiennych, zweryfikuj czy przyjmują wartości zgodne z powyższym opisem, zbadaj czy nie występują braki w danych.**

```{r}
#| echo: false
#| warning: false
katalog = dirname(normalizePath(file.choose())) # wybiera sie plik na którym chcemy pracować i najlepiej ten w którym są dane
setwd(katalog)
```

```{r}
#| warning: false
data <- read.csv("ankieta.csv", sep = ';', 
                 col.names = c('DZIAL', 'STAZ', 
                               'CZY_KIER', 'PYT_1', 
                               'PYT_2', 'PYT_3', 
                               'PLEC', 'WIEK'))
```

Sprawdźmy teraz czy wartości w kolumnach są przyjmowane wedle opisu tabeli.

```{r}
#| warning: false
sort(unique(data$DZIAL))    
sort(unique(data$STAZ))     
unique(data$CZY_KIER)      
sort(unique(data$PYT_1))  
sort(unique(data$PYT_2))
```

Widzimy, że zmienne przyjmują wartości zgodne z opisem. Zobaczmy na ilość braków danych w poszczególnych kolumnach.

```{r}
#| warning: false
data %>% sapply(function(x) sum(is.na(x)))
```

NIe mamy żadnych braków w danych. Pozostaje nam sprawdzić jeszcze typy danych

```{r}
str(data)
```

## 2.2. Zadanie 2

**Utwórz zmienną *WIEK_KAT* przeprowadzając kategoryzacje zmiennej WIEK korzysatając z następujących przedziałów: do 35 lat, między 36 a 45 lat, między 46 a 55 lat, powyżej 55 lat.**

```{r}
#| warning: false
przedzialy_wiekowe <- c(0, 35, 45, 55, Inf)
nazwy_kategori <- c("0-35", "36-45", "46-55", "55+")
data$WIEK_KAT <- cut(data$WIEK, przedzialy_wiekowe, labels = nazwy_kategori, include.lowest = TRUE)
```

## 2.3. Zadanie 3

**Sporządź tablice liczności dla zmiennych: *DZIAŁ*, *STAZ*, *CZY_KIER*, *PŁEC*, *WIEK_KAT***.

```{r}
#| warning: false
amount_dzial <- data %>% group_by(DZIAL) %>% summarise(ile = n())
amount_staz <- data %>% group_by(STAZ) %>% summarise(ile = n())
amount_czy_kier <- data %>% group_by(CZY_KIER) %>% summarise(ile = n())
amount_plec <- data %>% group_by(PLEC) %>% summarise(ile = n())
amount_wiek_kat <- data %>% group_by(WIEK_KAT) %>% summarise(ile = n())
```

Przykładowo wyświetlimy jedną z nich - tablice liczności zmiennej DZIAL.

```{r}
#| warning: false
#| echo: false
knitr::kable(amount_dzial)
```

## 2.4. Zadanie 4

**Sporządź wykresy kołowe oraz wykresy słupkowe dla zmiennych: *PYT_1* oraz *PYT_2***.

Najpierw sporządźmy wykresy słupkowe. Mamy:

```{r}
#| warning: false
kolory <- c("#66c2a5", "#fc8d62", "#8da0cb", "#e78ac3", "#a6d854") 

# zmienna PYT_1
data %>% 
  ggplot(aes(x = factor(PYT_1), fill = factor(PYT_1))) +
  geom_bar(fill='#66c2a5') +
  xlab('Odpowiedzi') + 
  ylab('Liczba obserwacji') +
  ggtitle('Wykres słupkowy zmiennej PYT_1', 
          subtitle = '"Jak bardzo zgadzasz się ze stwierdzeniem, że firma pozwala na \nelastyczne godziny pracy tym samym umożliwiając \nzachowanie równowagi między pracą \na życiem prywatnym?"') +
  scale_x_discrete(labels = c("zdecydowanie się \n nie zgadzam", 
                              "nie zgadzam się", 
                              "nie mam zdania", 
                              "zgadzam się", 
                              "zdecydowanie \n się zgadzam")) +
  theme(axis.text.x = element_text(angle = 30, hjust = 1))


# zmienna PYT_2
data %>% 
  ggplot(aes(x = factor(PYT_2), fill = factor(PYT_2))) +
  geom_bar(fill='#66c2a5') +
  xlab('Odpowiedzi') + 
  ylab('Liczba obserwacji') +
  ggtitle('Wykres słupkowy zmiennej PYT_2', 
          subtitle = '"Jak bardzo zgadzasz się ze stwierdzeniem, że twoje wynagrodzenie \nadekwatnie odzwierciedla zakres wykonywanych \nprzez ciebie obowiązków?"') +
  scale_x_discrete(labels = c("zdecydowanie się \n nie zgadzam", 
                              "nie zgadzam się", 
                              "zgadzam się", 
                              "zdecydowanie \n się zgadzam"))
  theme(axis.text.x = element_text(angle = 30, hjust = 1))
```

Następnie, podane wizualizacje przedstawmy w postaci wykresów kołowych.

```{r}
#| warning: false
data %>% 
    ggplot(aes(x = '', fill = factor(PYT_1))) +
    geom_bar(color = 'white') +
    scale_fill_manual(values = kolory,
                      name = 'Odpowiedzi',
                      labels = c("zdecydowanie się nie zgadzam", 
                                 "nie zgadzam się", 
                                 "nie mam zdania", 
                                 "zgadzam się", 
                                 "zdecydowanie się zgadzam")) +
    coord_polar('y', start = pi / 2) +
    labs(title = 'Wykres kołowy dla zmiennej PYT_1') +
    theme_void()
    

# zmienna PYT_2
data %>% 
  ggplot(aes(x = '', fill = factor(PYT_2))) +
  geom_bar(color = 'white') +
  scale_fill_manual(values = kolory,
                    name = 'Odpowiedzi',
                    labels = c("zdecydowanie się nie zgadzam", 
                               "nie zgadzam się", 
                               "zgadzam się", 
                               "zdecydowanie się zgadzam")) +
  coord_polar('y', start = pi / 2) +
  labs(title = 'Wykres kołowy dla zmiennej PYT_2') +
  theme_void()

```

## 2.5. Zadanie 5

**Sporządź tablice wielodzielcze dla par zmiennych: *PYT_1* i *DZIAL*, *PYT_1* i *STAŻ*, *PYT_1* i *CZY_KIER*, *PYT_1* i *PŁEC* oraz *PYT_1* i *WIEK_KAT***.

Wywołamy przykładowo jedną z tablic- dla zmiennych ***PYT_1*** i ***DZIAL***.

```{r}
#| warning: false
crosstab_dzial_pyt1 <-table(data$DZIAL, data$PYT_1)
knitr::kable(crosstab_dzial_pyt1)
crosstab_staz_pyt1  <-table(data$STAZ, data$PYT_1)
crosstab_staz_czy_kier_pyt1 <-table(data$CZY_KIER, data$PYT_1)
crosstab_staz_płeć_pyt1 <-table(data$PLEC, data$PYT_1)
crosstab_staz_wiek_kat_pyt1 <-table(data$WIEK_KAT, data$PYT_1)
```

## 2.6. Zadanie 6

**Sporządź tablice wielodzielczą dla pary zmiennych: *PYT_2* i *PYT_3.***

To zadanie rozwiązujemy podobnie, jak zadanie 5. Uzyskujemy:

```{r}
#| warning: false
crosstab_staz_wiek_kat_pyt1 <-table(data$PYT_2, data$PYT_3)
knitr::kable(crosstab_staz_wiek_kat_pyt1)
```

## 2.7. Zadanie 7

**Utwórz zmienną *CZY_ZADOW* na podstawie zmiennej *PYT_1*, łącząc kategorie "nie zgadzam się" i "zdecydowanie się nie zgadzam" oraz "zgadzam się" i "zdecydowanie się zgadzam".**

W naszym podejściu zmienna ***CZY_ZADOW*** przyjmuje następujące wartości:

-   1- osoba jest zadowolona

-   0- osoba nie ma zdania- nie potrafi zdecydować

-   -1- osoba jest niezadowolona.

```{r}
#| warning: false
data <- mutate(data, CZY_ZADOW = ifelse(PYT_1 <0, "-1",
                                        ifelse(PYT_1 == 0, "0",
                                               ifelse(WIEK>0, "1", "_"))))
```

## 2.8. Zadanie 8

Sporządź wykresy mozaikowe odpowiadające parom zmiennych: ***CZY_ZADOW*** i ***DZIAŁ***, ***CZY_ZADOW*** i ***STAZ***, ***CZY_ZADOW*** i ***CZY_KIER***, ***CZY_ZADOW*** i ***PLEC*** oraz ***CZY_ZADOW*** i ***WIEK_KAT***. Czy na podstawie uzyskanych wykresów można postawić pewne hipotezy dotyczące relacji między powyższymi zmiennymi? Spróbuj sformułować kilka takich hipotez.

```{r}
#| warning: false
data %>% ggplot() +
  geom_mosaic(aes(x = product(CZY_ZADOW,DZIAL)), fill='#66c2a5') +
  ylab("Czy osoba jest zadowolona") + 
  xlab("Dział") + 
  ggtitle("Zadowolenie w zależności \nod działu ankietowanych osób") +
  theme_mosaic()
```

Zauważmy, że największy odsetek osób zadowolonych ze swojej sytuacji badanej w firmie przypada na dział IT. Nic w tym dziwnego - zarobki są atrakcyjne oraz sama praca z reguły jest dla osób, które w tej pracy lubią się spełniać - praca w dziale komunikacji jest łatwiej "dostępna" i osiągalna, co niesie za sobą ryzyko związane z tym, że ludzie tam pracujący nie robią tego z pasji.

```{r}
#| warning: false
data %>% ggplot() +
  geom_mosaic(aes(x = product(CZY_ZADOW, STAZ)), fill='#66c2a5') +
  ylab("Czy osoba jest zadowolona") + 
  xlab("Długość stażu") + 
  ggtitle("Zadowolenie w zależności od długości \nstażu ankietowanych osób") + 
  theme_mosaic()
```

Z kolei tutaj zauważamy największe zadowolenie wśród stażystów ze stażem w długości od roku do 3 lat. Jest to dosyć długi czas, jak na staż, jednakże może być to związane z poczuciem integralności w firmie, reputacja na swój temat oraz swojej pozycji w firmie rośnie. Stażyści powyżej 3 lat mają podzielone zdania- jest to już bardzo długi okres jeżeli chodzi o stanowiska stażowe, pracownicy z pewnością chcieliby zostać bardziej docenieni, bardziej poważani wśród innych pracowników.

```{r}
#| warning: false
data %>% ggplot() +
  geom_mosaic(aes(x = product(CZY_ZADOW,CZY_KIER)), fill='#66c2a5') +
  ylab("Czy osoba jest zadwolona") + 
  xlab("Czy osoba jest kierownikiem") + 
  ggtitle("Zadowolenie w zależności od bycia na \nstanowisku kierowniczym \n wśród ankietowanych osób") +
  theme_mosaic()
```

Zdecydowanie widzimy wieksze, dominujące zadowolenie wśród pracowników niebędących kierownikami. Stanowiska kierownicze rządzą się oczywiście swoimi prawami, więc nie powinno to budzić wątpliwości.

```{r}
#| warning: false
data %>% ggplot() +
  geom_mosaic(aes(x = product(CZY_ZADOW,PLEC)), fill='#66c2a5') +
  ylab("Czy osoba jest zadowolona") + 
  xlab("Płeć") + 
  ggtitle("Zadowolenie w zależności od płci \nankietowanych osób") + 
  theme_mosaic() 
```

Jeżeli rozważymy zadowolenie w zależności od płci ankietowanych osób, to tutaj nie ma większych różnic. Zdecydowanie więcej ankietowanych to mężczyźni, jednakże odsetek osób zadowolonych wśród obu płci jest podobny. Można wnioskować o równym traktowaniu pracowników firmy.

```{r}
#| warning: false
data %>% ggplot() +
  geom_mosaic(aes(x = product(CZY_ZADOW,WIEK_KAT)), fill='#66c2a5') +
  ylab("Czy osoba jest zadwolona") + 
  xlab("Przedział wiekowy") + 
  ggtitle("Zadowolenie w zależności od wieku \nankietowanych osób") + 
  theme_mosaic() 
```

Największa ilość pracowników przypada na przedział wiekowy 36-45. Jednymi z najbardziej zadowolnych pracowników są ci w wieku 46-55.

Generalnie, ułożenie wykresów mozaikowych przeważnie sugeruje na pewne wzorce w zadowoleniu społeczeństwa. Najbardziej niezależnym aspektem jest płeć człowieka.
